【裁判字號】    98,訴,1276
【裁判日期】    990416
【裁判案由】    偽造有價證券等
【裁判全文】
臺灣桃園地方法院刑事判決              98年度訴字第1276號
公  訴  人  臺灣桃園地方法院檢察署檢察官
被      告  乙○○
選任辯護人  林清漢律師
            張運弘律師
上列被告因偽造有價證券等案件，經檢察官提起公訴（97年度偵
字第26067 號），本院判決如下︰
    主  文
乙○○共同連續行使偽造私文書，足以生損害於公眾及他人，處
有期徒刑陸月，如易科罰金，以銀元佰元即新臺幣玖佰元折算
壹日，減為有期徒刑月，如易科罰金，以銀元佰元即新臺幣
玖佰元折算壹日。如附表所示文件上偽造「甲○○」之署押均沒
收。
    事  實
一、乙○○與丁○○（所涉偽造有價證券犯行，業經本院96年度
    訴字第329 號判決判處有期徒刑3 年4 月，但尚未確定）為
    朋友關係，丁○○因需錢孔急，於未經其夫甲○○同意或授
    權下，竟圖以甲○○土地辦理設定抵押權方式籌措資金，惟
    因需向戶政事務所申請甲○○之印鑑證明，以供辦理抵押權
    相關設定使用，於民國94年11月10日傍晚某時，在桃園縣楊
    梅鎮○○路74號，丁○○持空白之申請印鑑證明委任書2 紙
    ，請託乙○○於該委任書委任人欄位簽署「甲○○」姓名，
    乙○○明知甲○○並未授權或同意丁○○代其向戶政事務所
    申請印鑑證明，竟與丁○○基於行使偽造私文書之概括犯意
    聯絡，先由乙○○擅自於如附表所示2 份委任書上委任人欄
    位接續偽造「甲○○」簽名各1 枚，表示上開申請係受甲○○委任之意，其後丁○○即連續於94年11月14日、94年11
    月24日先後持上開已偽造「甲○○」簽名之委任書各1 份至
    桃園縣楊梅鎮戶政事務所，丁○○並另行基於己意自行盜蓋
    「甲○○」印文於印鑑登記證明申請書申請人欄及上開委任
    書委任人欄後，即以上開偽造之委任書、申請書等文件向桃
    園縣楊梅鎮戶政事務所承辦人員佯稱其受甲○○之委任，代
    為請領「甲○○」印鑑證明書而行使之（乙○○僅就在上開
    委任書偽簽「甲○○」簽名，而偽造及推由丁○○行使該偽
    造私文書有犯意聯絡，尚無證據證明乙○○就丁○○分別在
    上開印鑑登記證明申請書及委任書上盜蓋「甲○○」印文亦
    有犯意聯絡），桃園縣楊梅鎮戶政事務所人員遂依甲○○登
    記留存之印鑑證明而製發「甲○○」印鑑證明書交予丁○○
    收執，致生損害於甲○○及戶政機關對於印鑑證明書核發管
    理之正確性。
二、案經甲○○訴請臺灣桃園地方法院檢察署檢察官偵查起訴。
    理  由
甲、證據能力部分：
一、按被告以外之人於偵查中向檢察官所為之陳述，除顯有不可
    信之情況者外，得為證據，刑事訴訟法第159 條之1 第2 項
    定有明文。證人丁○○於96年11月5 日、98年4 月21日檢察
    官偵查中經具結後所為之陳述，查無顯不可信之情況，被告
    及辯護人亦未指出並證明上開證人之證言有何顯不可信之情
    況，依刑事訴訟法第159 條之1 第2 項規定，該證人於檢察
    官訊問時經具結後所為之證述，自得為證據。雖被告及辯護
    人於本院準備程序中主張證人丁○○於偵查中向檢察官所為
    之陳述無證據能力云云，惟按現行刑事訴訟法關於行通常審
    判程序之案件，為保障被告之反對詰問權，復對證人採交互
    詰問制度，其未經詰問者，僅屬未經合法調查之證據，並非
    無證據能力。此項詰問權之欠缺，非不得於審判中由被告行
    使以資補正，而完足為經合法調查之證據（最高法院98年度
    台上字第2971號判決意旨參照），查本件審理時已傳喚該證
    人到庭使被告及其辯護人有行使反對詰問權之機會，是其於
    偵查時向檢察官所為之陳述，即具有證據能力，被告及辯護
    人主張無證據能力云云，顯有誤會，殊不足採（至證人丁○○之證詞是否可採，乃證明力之問題）。
二、按證人係指在他人之訴訟案件中，陳述自己所見所聞具體事
    實之第三人，為證據之一種。除有不得令證人具結之情形，
    依法應使其具結，以擔保證言係據實陳述。若違背具結之規
    定，未令證人於供前或供後具結，其證言因欠缺程序方面之
    法定條件，即難認為係合法之證據資料。此於刑事訴訟法92
    年2 月6 日增訂公布（自同年9 月1 日施行）第158 條之3
    ：「證人依法應具結而未具結者，其證言，不得作為證據」
    之規定前，業經最高法院34年上字第824 號著有判例揭示斯
    旨。此項具結之規定，於檢察官偵查及審判程序中，均有其
    適用（最高法院97年度台上字第3539號判決意旨參照）。查
    檢察官雖於96年12月27日傳喚證人丁○○、於97年1 月14日
    傳喚證人丁○○、甲○○到庭證述，惟檢察官均疏未命其等
    具結，故其等於檢察官偵查中未經具結所為之陳述，自均無
    證據能力。又證人甲○○雖係本件告訴人，惟被害人、告訴
    人為被告以外之人，其等於被告之案件，本質上屬於證人，
    如以其等為證據方法，應依人證之調查程序，傳喚到場命其
    具結，並接受被告之詰問；又證人依法應命其具結，以擔保
    證言係據實陳述，若違反具結之規定，未令證人於供前或供
    後具結，其證言即欠缺程序方面之法定要件，而難認為係合
    法之證據資料（最高法院96年度台上字第1830號判決意旨參
    照），故證人即告訴人甲○○於檢察官偵查中未經具結所為
    之陳述，自無證據能力，一併敘明。
乙、認定事實之理由及依據：
壹、有罪部分：
一、訊據被告乙○○固坦承受丁○○所託，在空白申請印鑑證明
    之2 紙委任書上偽簽「甲○○」簽名之事實不諱，惟矢口否
    認有何行使偽造私文書犯行，辯稱：當時是丁○○告知因時
    間很急，來不及請甲○○簽名，拜託伊幫忙在申請印鑑證明
    的委任書上簽甲○○的名字，而且丁○○表示已經跟甲○○
    談妥云云。經查：
（一）被告確在桃園縣楊梅鎮○○路74號受證人丁○○所託在2
      份申請印鑑證明委任書委任人欄簽署「甲○○」姓名，又
      證人甲○○未授權或同意證人丁○○申請其印鑑證明，且
      亦未授權他人簽署其姓名等情，業據被告供承不諱，且經
      證人丁○○、甲○○於本院審理中證述明確（見本院98年
      度訴字1276號卷第26、32頁），復有上開委任書影本2 份
      在卷可稽（見本院98年度訴字1276號卷第43、45頁）。證
      人丁○○係分別於94年11月14日、94年11月24日以受任人
      身分，向桃園縣楊梅鎮戶政事務所申請甲○○之印鑑證明
      ，亦有卷附印鑑登記證明申請書2 紙影本在卷可稽（見本
      院98年度訴字1276號卷第42、44頁），此部分之事實自可
      認定。
（二）關於被告係如何在上開申請印鑑證明委任書2 紙上簽署「
      甲○○」姓名乙節，被告於本院審理時堅稱係在某日傍晚
      ，丁○○在桃園縣楊梅鎮○○路74號請託其在上開委任書
      簽署「甲○○」姓名，且係一次拿2 張委任書要伊簽名等
      語（見本院98年度訴字1276號卷第58頁），雖證人丁○○
      於檢察官偵查時證稱：因之前被告曾向伊借甲○○之支票
      向地下錢莊借錢，但屆期未將款項存入甲○○支票存款帳
      戶，伊只好另向其他錢莊借款以償還被告所借的款項，該
      委任書就是要委任被告及吳嘉財去申請印鑑證明，供辦理
      抵押權設定使用。蓋印於委任書上甲○○之印章，係被告
      在伊店內幫忙把風，叫伊去樓上偷拿，上開委任書上「甲○○」之簽名是被告在桃園縣楊梅鎮戶政事務所內簽的，
      伊與被告一起去該戶政事務所云云（見臺灣桃園地方法院
      檢察署96年度他字第3672號偵查卷第35頁）；又稱：是被
      告提議去申請甲○○印鑑證明，並將土地設定抵押借款，
      因為申請印鑑證明需要本人簽名，所以被告說要幫伊代簽
      甲○○名字，委任書上甲○○的名字是被告簽的，印章也
      是被告蓋的云云（見臺灣桃園地方法院檢察署97年度偵字
      第26067 號偵查卷第5 頁）；復於本院審理時證稱：被告
      與伊一起去戶政事務所，被告係在戶政事務所的桌子上簽
      「甲○○」名字，共去了2 次戶政事務所；委任書上「甲○○」的印章係伊拿給戶政事務所經辦人員辦理蓋印云云
      （見本院98年度訴字1276號卷第26頁背面），綜觀證人丁○○上開證述內容，已非全然一致。再依卷附上開委任書
      影本，委任書上所填載日期分別為94年11月10日、94年11
      月24日，再依卷附印鑑登記證明申請書2 紙影本所示，證
      人丁○○係分別於94年11月14日、94年11月24日以受任人
      身分，向桃園縣楊梅鎮戶政事務所申請甲○○之印鑑證明
      ，則若如證人丁○○所證情節（即被告與其一同至戶政事
      務所，且被告在戶政事務所內，方在上開委任書上簽署「
      甲○○」姓名），則證人丁○○與被告一同於「94年11月
      14日」至桃園縣楊梅鎮戶政事務所申請甲○○之印鑑證明
      時，實無在該次申請提出之委任書上倒填委任日期為「94
      年11月10日」之必要。況證人丁○○與被告並非至親，證
      人丁○○於檢察官偵查中所述，申請印鑑證明辦理設定抵
      押權所借得款項，其目的竟係為償還被告自己之借款，顯
      不合常理。況其於本院審理又稱：伊持印鑑證明跟金主（
      指吳嘉財等）約時間洽商借款，被告並不知情等語（見本
      院98年度訴字1276號卷第28頁背面），所述亦未相符。再
      者，證人丁○○係分別於94年11月14日、94年11月24日親
      自以受任人身分，向戶政事務所申請甲○○之印鑑證明，
      則其所述簽立委任書係要委任被告及吳嘉財去申請印鑑證
      明乙節，亦顯與事實不符。另關於上開委任書「甲○○」
      之印文，證人丁○○於檢察官偵查時證稱係被告所蓋印，
      惟於本院審理時則改稱係其拿給戶政事務所經辦人員辦理
      蓋印，所述更相互矛盾，又其所證係被告為其把風，使其
      得以順利竊取甲○○印章云云，證詞內容籠統含糊，亦未
      具體指明係指何次申請甲○○印鑑證明時所為（依證人丁○○所述其先後2 次至戶政事務所申請甲○○印鑑證明）
      ，且衡諸常情，被告亦無與證人丁○○共同竊取甲○○印
      章，另招刑責之必要，故證人丁○○上開所述，難認屬實
      ，自不得執為不利被告之認定。參諸被告於檢察官偵查及
      本院審理時始終坦承確有在上開委任書簽署「甲○○」姓
      名之事實不諱，若被告確陪同證人丁○○一起至戶政事務
      所，並在該戶政事務所內簽署上開委任書上「甲○○」姓
      名，被告當無獨否認此節之必要，故被告上開主張（即丁○○在桃園縣楊梅鎮○○路74號請託其在上開2 份委任書
      均簽署「甲○○」姓名），當非杜撰，應可採信。另關於
      被告係何日在上開委任書上簽署「甲○○」簽名乙節，被
      告於檢察官偵查及本院審理時均陳稱已遺忘，然依卷附上
      開委任書影本所示，其上所填載日期分別為94年11月10日
      、94年11月24日，其中委任書日期為94年11月10日者係證
      人丁○○於94年11月14日以受任人身分至戶政事務所申請
      甲○○之印鑑證明時所提出，又上開94年11月10日本即單
      純表示上開委任書簽立日期，本無填載不實日期之必要，
      故本件應可認定被告係於94年11月10日於上開委任書簽署
      「甲○○」姓名。
（三）被告雖於本院審理時辯稱：證人丁○○請託其幫忙在申請
      印鑑證明的委任書上簽甲○○的名字時，曾表示已經跟甲○○談妥云云，惟查：
    1.證人丁○○於本院審理時明確證稱：被告知悉甲○○並沒
      有授權在申請印鑑證明之委任書上簽名，並且說這件事（
      指由被告在上開委任書委任人欄簽署「甲○○」姓名）不
      要讓甲○○知悉等語（見本院98年度訴字1276號卷第27頁
      ），則被告辯稱證人丁○○曾表示已與甲○○談妥乙節，
      並未能提出證據證明。況被告於檢察官偵查及本院準備程
      序中均未以此節置辯（即陳明丁○○曾表示已與甲○○談
      妥），若丁○○確曾向被告陳明業經向甲○○談妥代簽姓
      名一事，則被告於接受檢察官偵查時得知無端遭禍，衡情
      當極力陳明上情以免刑責，然被告於本院審理時方為上開
      辯詞，其所辯情節，顯為臨訟推諉圖卸之詞，難以逕採。
    2.就證人丁○○為何要被告在上開委任書委任人欄簽署「甲○○」姓名之原因，被告於本院準備程序中先稱：當時甲○○太太（指丁○○）說委任人「甲○○」如果是由其自
      己簽，將來就會被查知，所以要伊代簽「甲○○」名字云
      云（見本院98年度審訴字2603號卷第26頁）；於本院審理
      時均供稱：丁○○當時說如果委任書上，委任人甲○○及
      受任人丁○○簽名字跡相同者，即無法請得印鑑證明云云
      （本院98年度訴字1276號卷第59頁），前後翻異其詞，所
      辯即難採信。況依其上開所辯內容，被告在上開委任書委
      任人欄簽名時，實已知悉所為係不法行為。再者，被告於
      本院審理供承：伊不清楚甲○○是否同意丁○○去申請印
      鑑證明，亦無法確認等語（見本院98年度訴字1276號卷第
      58 頁 背面），查甲○○與丁○○係夫妻關係，且當時並
      共同居住，若甲○○確有授權或同意丁○○請領其印鑑證
      明，則丁○○自可輕易取得甲○○親自簽署委任書，實無
      反需由被告代為簽署「甲○○」姓名之理。又常人均知若
      無正當理由，本即不得恣意在書面文件上簽署他人姓名，
      況印鑑證明係屬高度屬人性之文件，以被告之智識程度，
      對甲○○是否確有委託他人申請印鑑證明乙節，當知妥為
      查證，以免惹禍上身，則被告竟全然未加查證確認，其與
      丁○○有共同偽造上開委任書之私文書，並推由丁○○持
      以行使之犯意，至為明灼。
（四）查卷附上開印鑑登記證明申請書及委任書上固均蓋印有「
      甲○○」印文，惟證人丁○○所稱「被告在伊店內幫忙把
      風，叫伊去樓上偷拿甲○○印章」、「被告與其一同至戶
      政事務所，且被告在戶政事務所內，方在上開委任書上簽
      署『甲○○』姓名，及由被告在委任書上蓋印『甲○○』
      印文」等節均非可採，已如前述，復無證據證明被告就證
      人丁○○分別在上開印鑑登記證明申請書及委任書上盜蓋
      「甲○○」印文有犯意聯絡，自難認被告有共同盜蓋「甲○○」印文之犯行。
（五）綜上，本件事證明確，被告上開所辯，要屬臨訟畏罪圖卸
      之詞，自不足採，被告犯行洵堪認定。
二、論罪科刑：
（一）新舊法比較：被告行為後，刑法部分條文業經修正公布，
      並於95年7 月1 日施行。刑法第2 條第1 項之規定，係規
      範行為後法律變更所生新舊法律比較適用之準據法。所謂
      行為後法律有變更者，包括構成要件之變更而有擴張或限
      縮，或法定刑度之變更。行為後法律有無變更，端視所適
      用處罰之成罪或科刑條件之實質內容，修正前後法律所定
      要件有無不同而斷。新舊法條文之內容有所修正，除其修
      正係無關乎要件內容之不同或處罰之輕重，而僅為文字、
      文義之修正或原有實務見解、法理之明文化，或僅條次之
      移列等無關有利或不利於行為人，非屬該條所指之法律有
      變更者，可毋庸依該規定為新舊法之比較，而應依一般法
      律適用原則，適用裁判時法（95年11月7 日最高法院95年
      度第21次刑事庭會議決議參照）外，即應適用刑法第2 條
      第1 項之規定，為「從舊從輕」之比較。而比較時，應就
      罪刑有關之事項，如共犯、未遂犯、想像競合犯、牽連犯
      、連續犯、結合犯，以及累犯加重、自首減輕及其他法定
      加減原因（如身分加減）與加減例等一切情形，綜合全部
      罪刑之結果而為比較，予以整體適用（95年5 月23日最高
      法院95年度第8 次刑事庭會議決議參照）。茲就本件有關
      之新舊法修正比較如下：
    1.被告行為時，刑法第28條原規定：「2 人以上共同實施犯
      罪之行為者，皆為正犯」，被告行為後，刑法第28條修正
      為「2 人以上共同實行犯罪之行為者，皆為正犯」。是刑
      法第28條共同正犯之範圍，已修正限縮於共同實行犯罪行
      為者始成立共同正犯，排除陰謀犯、預備犯共同正犯；新
      舊法就共同正犯之範圍，既因此而有變動，自屬行為後法
      律有變更，而非僅屬文字修正，應有新舊法比較適用之問
      題（最高法院96年度台上字第3773號、97年度台上字第37
      號判決意旨參照），查本件被告所為之前開犯行，比較新
      舊法之結果，不論適用新舊法均成立共同正犯，亦即新法
      對於被告並無較為有利之情形。
    2.被告行為後，刑法第56條連續犯之規定，業經修正公布刪
      除，則被告之犯行，因行為後新法業已刪除連續犯之規定
      ，此刪除雖非犯罪構成要件之變更，但顯已影響行為人刑
      罰之法律效果，自屬法律有變更，比較行為時與裁判時法
      ，適用連續犯論以一罪，對被告自較為有利，故行為時法
      較有利於被告。
    3.經比較新舊法之結果，上開修正後之規定對被告均未較有
      利，經綜合全部罪刑之結果，在適用「罪刑綜合比較原則
      」、「擇用整體性原則」下（最高法院27年上字第2615號
      判例意旨參照），依刑法第2 條第1 項前段規定，本案應
      一體適用行為時之法律。
    4.又所謂不能割裂適用，係指與罪刑有關之本刑而言，不包
      括易刑處分，事關刑罰執行之易刑處分仍應分別適用最有
      利於行為人之法律。易言之，倘所處之主刑同時有徒刑、
      拘役易科罰金、罰金易服勞役之情形時，關於易科罰金、
      易服勞役部分應分別為新舊法有利不利之比較（最高法院
      96年度台非字第58號判決意旨參照）。被告行為時之刑法
      第41條第1 項前段規定：「犯最重本刑為5 年以下有期徒
      刑以下之刑之罪，而受6 個月以下有期徒刑或拘役之宣告
      ，因身體、教育、職業、家庭之關係或其他正當事由，執
      行顯有困難者，得以1 元以上3 元以下折算1 日，易科罰
      金」，又被告行為時之易科罰金折算標準，廢止前罰金罰
      鍰提高標準條例第2 條前段規定，就其原定數額提高為1
      百倍折算1 日，則本件被告行為時之易科罰金折算標準，
      應以銀元1 百元以上、3 百元以下折算一日，經折算為新
      臺幣後，應以新臺幣3 百元以上、9 百元以下折算一日。
      修正後刑法第41條第1 項前段則規定：「犯最重本刑為5
      年以下有期徒刑以下之刑之罪，而受6 個月以下有期徒刑
      或拘役之宣告者，得以新臺幣1 千元、2 千元或3 千元折
      算1 日，易科罰金」。比較修正前後之易科罰金折算標準
      ，以修正前刑法第41條第1 項之規定，較有利於被告。
（二）按刑法第217 條第1 項之偽造印章、印文、署押罪，係指
      無製造權而不法摹造而言，若該偽造之印文、署押，本身
      亦足以表示某種特定用意或證明，乃刑法第210 條偽造私
      文書罪，其偽造印文、署押之行為，則屬偽造私文書行為
      之一部，不另論罪（最高法院93年度台上字第1454號判決
      意旨參照）。核被告所為，係犯刑法第216 條、第210 條
      之行使偽造私文書罪。其偽造「甲○○」簽名之行為，屬
      偽造私文書之階段行為，應為偽造私文書之行為所吸收；
      另偽造私文書之低度行為，亦為其行使偽造私文書之高度
      行為所吸收，均不另論罪。被告與丁○○就上開犯行，有
      犯意聯絡，行為分擔，為共同正犯。又被告先後2 次行使
      偽造私文書之犯行，時間緊接，手段相近，犯罪構成要件
      相同，顯係出於概括之犯意為之，為連續犯，依修正前刑
      法第56條之規定以一罪論，並加重其刑。爰審酌被告犯罪
      之動機、目的、所造成之危害，並參酌被告之素行、參與
      之程度及犯後否認犯行等一切情況，量處如主文所示之刑
      。又按中華民國96年罪犯減刑條例業於96年7 月16日施行
      ，查本件被告上開犯行係在96年4 月24日前，爰依中華民
      國九十六年罪犯減刑條例第2 條第1 項第3 款規定，減其
      宣告刑2 分之1 。被告行為後關於易科罰金之折算標準法
      律有變更，比較行為時法與裁判時法，以行為時法有利於
      被告，已如前述，應適用修正前刑法第41條第1 項前段、
      修正前罰金罰鍰提高標準條例第2 條規定，就其宣告刑及
      減得之刑，均諭知易科罰金之折算標準，以示懲儆。被告
      所偽造如附表編號1 、2 所示之「甲○○」簽名各1 枚，
      均屬偽造之署押，應依刑法第219 條規定宣告沒收。
貳、不另為無罪諭知部分：
一、公訴意旨略以：被告乙○○因個人需錢孔急，竟意圖為自己
    不法之所有，自民國94年9 月起至同年10月止，連續在甲○○位於桃園縣楊梅鎮○○路74號住處內，竊取甲○○之支票
    2 紙（票據號碼：CG0000000 號及CG0000000 號）得手，復
    基於偽造有價證券之概括犯意，連續在竊得之票據號碼：CG
    0000000 號支票上偽填發票日為94年11月27日，發票金額新
    臺幣（下同）100,000 元，並盜蓋甲○○之印文為發票人，
    且偽簽丁○○之姓名為背書人。復承前開偽造有價證券犯意
    在竊得之票據號碼：CG0000000 號支票上偽填發票日為94年
    12月27日，發票金額75,000元，並盜蓋甲○○之印文為發票
    人。因認被告此部分涉犯刑法第320 條第1 項竊盜罪及第
    201 條第1 項意圖供行使之用而偽造有價證券罪云云。
二、按犯罪事實應依證據認定之，無證據不得認定犯罪事實，刑
    事訴訟法第154 條第2 項定有明文。故認定不利於被告之事
    實須依積極證據，苟積極證據不足為不利於被告事實之認定
    時，即應為有利於被告之認定（最高法院30年上字第816 號
    判例意旨參照）；檢察官對於起訴之犯罪事實，倘其所提出
    之證據，不足為被告有罪之積極證明，或其指出之證明方法
    ，無從說服法院以形成被告有罪之心證，基於無罪推定之原
    則，自應為被告有利之諭知（最高法院92年台上字第128 號
    判例意旨參照) 。
三、本件公訴人認被告另涉犯刑法第320 條第1 項竊盜罪及第
    201 條第1 項意圖供行使之用而偽造有價證券罪嫌，無非係
    以證人甲○○、丁○○之證述，卷附票據號碼：CG0000000
    號及CG0000000 號之支票影本2 紙及內政部警政署刑事警察
    局97 年4月10日刑鑑字第0970047813號鑑定書等資為論據。
    訊據被告固坦承在票據號碼：CG0000000 號及CG0000000 號
    之2張 支票上填載發票日及發票金額，並持向他人調借現金
    之事實不諱，惟堅決否認有何竊盜及意圖供行使之用而偽造
    有價證券之犯行，辯稱：上開票據號碼：CG0000000 號及
    CG0000 000號之2 張支票均係丁○○交付伊，並委其持該等
    支票向他人調現現金，伊即持上開支票向丙○○借款，丁○○將該等支票交付伊時，支票上發票人簽章欄均已蓋妥甲○○印章。另票據號碼：CG0000000 號之支票背面上丁○○之
    簽名，係丁○○自己簽的，並非伊偽簽等語。
四、經查：
（一）被告曾經取得以甲○○名義為發票人、付款人為彰化商業
      銀行楊梅分行、支票號碼分別為CG0000000 號、CG000000
      0 號之未填載完成之支票2 張，且被告分別在票據號碼：
      CG0000000 號之支票上填載發票日為94年11月27日、票面
      金額「壹拾萬元整」，另在票據號碼：CG0000000 號之支
      票上填載發票日為94年12月27日、票面金額「柒萬伍仟元
      整」等情，業據被告供承無訛，並有上開支票影本2 紙在
      卷可稽，洵值信實。
（二）證人丁○○固於檢察官偵查及本院審理時曾證稱：票據號
      碼：CG0000000 號、CG0000000 號之支票是被告幫伊顧店
      時偷的，伊是銀行人員通知，其方知有上開2 張支票屆期
      經人提示，伊才知有該2 張支票，因為被告有背書，伊詢
      問被告後才知是被告拿去使用，伊方去籌措款項存入支票
      存款帳戶，方使上開支票能夠兌現云云（見臺灣桃園地方
      法院檢察署96年度他字第3672號偵查卷第35頁、本院98年
      度訴字1276號卷第24頁、第24頁背面、第26頁）。惟其於
      檢察官偵查時即明確證稱：票據號碼：CG0000000 號、金
      額75,000元之支票係伊借給被告的，該支票之發票日及金
      額是被告填寫的，上面發票人甲○○印章是伊蓋的等語（
      見臺灣桃園地方法院檢察署97年度偵字第26067 號偵查卷
      第6 、7 頁），查證人丁○○證述其將票據號碼：CG0000
      000 號支票借與被告，係檢察官提示該支票影本供其確認
      ，證人丁○○審閱後方為該等證述，本當無記憶混淆錯誤
      之可能，故其證稱票據號碼：CG0000000 號之支票係其交
      付予被告乙節，應屬事實。況證人丙○○於本院審理時亦
      證稱：票據號碼：CG0000000 號、CG0000000 號之支票係
      伊去提示，是被告持該2 張支票向其借款，其中票據號碼
      ：CG0000000 號之支票是被告向伊借款所交付予伊，被告
      當時與丁○○先在彰化商業銀行楊梅分行門口，是丁○○
      及被告要伊帶現金過去，伊將錢交給其2 人後，被告則將
      該支票交給伊，被告到伊車上將該支票交給伊，丁○○則
      在該銀行門口等，伊有問被告票主的電話，此時才知道票
      主是丁○○，伊之後有打電話詢問丁○○是否為該支票票
      主，丁○○表示票主是甲○○，並說甲○○之支票都是其
      使用，伊並且問丁○○是否將該支票交給被告，丁○○表
      示「是的」，甚至之後丁○○自己還另外拿10萬元的支票
      向伊借款等語（見本院98年度訴字1276號卷第52頁、第53
      頁），顯見被告交付票據號碼：CG0000000 號予證人丙○○以借款，證人丁○○自係知情，並與被告一同前往與證
      人丙○○約定之地點（即彰化商業銀行楊梅分行），且於
      該支票經證人丙○○提示前，證人丙○○亦曾向證人丁○○詢問該支票來源，則證人丁○○證稱被告竊取上開2 張
      支票，係銀行人員通知時方知有該2 張支票等情，顯與事
      實不符。再者，依卷附彰化商業銀行楊梅分行帳號0000-0
      0-00000-0-00號帳戶（即上開支票存款帳戶）之往來交易
      明細表顯示，於上開2 張支票提示兌現前，均係特意存入
      款項供該2 張支票兌現（該帳戶係於94年11月28日存入32
      0,000 元，於存入該金額前，該帳戶餘額僅4,464.5 元，
      另於94年12月27日存入75,000元，於存入該金額前，該帳
      戶餘額僅264.5 元），若如證人丁○○所述，其事先並未
      同意或授權被告使用上開2 張支票，則在上開支票金額均
      非小數，於該支票帳戶內並無足夠款項可供兌現情形下，
      證人丁○○僅須辦理該2 張支票申報遺失及掛失止付等手
      續即可，實無大費周章籌措足供該等支票兌現款項之理，
      可見證人丁○○上開所述，顯不合常情。再者，本件證人
      丁○○本身亦涉有利害關係，甚至牽涉其自身是否涉有相
      關刑責，且該等支票名義發票人甲○○係其配偶，則其證
      詞難免迴避本身責任之情，且如前述，又難認其證詞屬實
      ，自不得執為不利被告之認定。
（三）上開2 張支票均係被告持向證人丙○○借款，其中被告持
      票據號碼：CG0000000 號向證人丙○○借款時，證人丁○○係與被告一同前往與證人丙○○約定之地點，且證人丁○○於證人丙○○詢問是否將該支票交付被告時，亦表示
      肯定，業據證人丙○○於本院審理時證述明確，已如前所
      述。再者，被告將上開支票交付證人丙○○時，被告均於
      上開2 張支票上背書，事後均可輕易查知被告曾經手該2
      張支票，且上開支票均屬未記名支票，被告轉讓上開支票
      時，亦非必須背書不可，則若被告確係不法取得上開支票
      ，則於使用上開支票時，自當心虛儘量掩飾其曾經手上開
      支票之事實，豈有如此毫不避諱地於該等支票上背書？故
      被告辯稱上開票據號碼：CG0000000 號及CG0000000 號之
      2 張支票均係證人丁○○交付伊，並委其持該等支票向他
      人調借現金乙節等語，即非不可採信。
（四）查被告雖分別在票據號碼：CG0000000 號之支票上填載發
      票日為94年11月27日、票面金額「壹拾萬元整」，在票據
      號碼：CG0000000 號之支票上填載發票日為94年12月27日
      、票面金額「柒萬伍仟元整」，且其填載上開事項時，並
      未向甲○○確認是否同意證人丁○○使用其支票，然證人
      丁○○於本院審理時均稱：伊自94年4 月間即在甲○○不
      知情下，使用甲○○名義為發票人之支票（見本院98年度
      訴字1276號卷第28頁），證人丙○○於本院審理時亦證稱
      ：伊曾打電話詢問丁○○，丁○○說甲○○之支票都是其
      使用等語（見本院98年度訴字1276號卷第52頁背面），再
      依卷附彰化商業銀行楊梅分行帳號0000-00-00000-0-00號
      帳戶（即上開支票存款帳戶）之往來交易明細表所示（見
      本院98年度審訴字2603號卷第35至38頁，該帳戶於94年4
      月（即證人丁○○上開所稱在甲○○不知情下，開始使用
      甲○○名義為發票人支票之時間）起，票據往來極為頻繁
      ，則證人丁○○使用甲○○上開帳戶支票，時間非短且數
      量亦非少。又證人丁○○於檢察官偵查時復證稱：伊第1
      次借票給被告是94年9 月間等語（見臺灣桃園地方法院檢
      察署96年度他字第3672號偵查卷第35頁），則證人丁○○
      將甲○○名義為發票人之支票交付被告，亦非僅上開票據
      號碼：CG0000000 號、CG0000000 號2 張支票。參諸證人
      丁○○與甲○○2 人為夫妻關係，共同經營家庭生活，關
      係親密，則在證人丁○○長期且大量使用甲○○上開帳戶
      支票，並且至95年3 月間均如期兌現，已足以使一般人認
      為證人丁○○係有權使用甲○○上開帳戶支票，則在被告
      前已曾向證人丁○○借用甲○○上開帳戶支票情形下，其
      主觀上認為證人丁○○已取得授權簽發使用甲○○上開帳
      戶支票，非無可採，自難遽認被告具有偽造有價證券進而
      行使之主觀犯意。
（五）依卷附票據號碼：CG0000000 號支票影本，其上有「丁○○」署名之背書，上開「丁○○」簽名之筆跡，雖經內政
      部警政署刑事警察局鑑定結果，與證人丁○○於檢察官偵
      查時訊問筆錄上之簽名筆跡不符，有該局97年4 月10日刑
      鑑字第0970047813號鑑定書1 份在卷可稽（見臺灣桃園地
      方法院檢察署96年度他字第3672號偵查卷第89頁），縱被
      告所辯上開「丁○○」署名之背書係證人丁○○所親簽乙
      節尚乏佐證，惟票據號碼：CG0000000 號支票影本，其上
      「丁○○」署名之背書並非證人丁○○所簽，然若無其他
      證據，亦不能當然反推認該「丁○○」署名之背書即係被
      告所偽簽。況如前所述，上開票據號碼：CG0000000 號及
      CG0000000 號之2 張支票既堪認係證人丁○○交付被告，
      並委託被告持向他人調借現金，被告更無偽簽「丁○○」
      署名之背書之必要，故上開鑑定書充其量僅能認定上開票
      據號碼：CG0000000 號支票影本，其上「丁○○」署名之
      背書並非證人丁○○所簽，然無從逕此推論該「丁○○」
      署名之背書即係被告所偽簽。
（六）證人甲○○於本院審理時關於被告如何取得上開票據號碼
      ：CG0000000 號、CG0000000 號之支票等節，均係聽聞證
      人丁○○所述，屬傳聞證據，本即無證據能力，自不得採
      為不利被告之依據。
（七）綜上所述，公訴意旨所舉事證，尚不足達於通常一般之人
      均不致有所懷疑，從而被告是否有竊取本件2 張支票，是
      否意圖供行使之用而偽造上開支票，均尚有合理之懷疑存
      在，此外，復查無其他確切證據足資證明被告確有公訴人
      所指述之竊取及意圖供行使之用而偽造有價證券之犯行，
      自不能證明被告此部分犯罪，惟此部分與被告前揭經本院
      論罪科刑部分，公訴人認有牽連犯之裁判上一罪關係，爰
      就此部分不另為無罪之諭知。
據上論斷，應依刑事訴訟法第299 條第1 項前段，修正後刑法第
2 條第1 項前段，修正前刑法第28條、第56條，刑法第216 條、
第210 條、第219 條，修正前刑法第41條第1 項前段，中華民國
九十六年罪犯減刑條例第2 條第1 項第3 款、第7 條、第9 條，
廢止前罰金罰鍰提高標準條例第2 條，判決如主文。
本案經檢察官梁光宗到庭執行職務。
中    華    民    國    99    年    4     月    16    日
                  刑事第一庭審判長法  官  曾家貽
                                  法  官  張瓊華
                                  法  官  鄭吉雄
以上正本證明與原本無異。
如不服本判決，應於判決送達後10日內向本院提出上訴狀（應附
繕本），其未敘述上訴理由者，應於上訴期間屆滿後20日內補提
理由書狀於本院，上訴於臺灣高等法院。
                                  書記官  劉宗源
中    華    民    國    99    年    4     月    16    日
附表
┌──┬─────────┬───────────────┬───────┐
│編號│文書名稱          │應沒收署押                    │備註          │
├──┼─────────┼───────────────┼───────┤
│ 一 │申請甲○○印鑑登記│偽造「甲○○」之署押（簽名）1 │經填載日期為94│
│    │證明之委任書      │枚                            │年11月10日    │
│    │                  │                              │              │
├──┼─────────┼───────────────┼───────┤
│ 二 │申請甲○○印鑑登記│偽造「甲○○」之署押（簽名）1 │經填載日期為94│
│    │證明之委任書      │枚                            │年11月24日    │
│    │                  │                              │              │
└──┴─────────┴───────────────┴───────┘
附錄所犯法條：
中華民國刑法第216條（行使偽造變造或登載不實之文書罪）
行使第 210 條至第 215 條之文書者，依偽造、變造文書或登載
不實事項或使登載不實事項之規定處斷。
中華民國刑法第210條（偽造變造私文書罪）
偽造、變造私文書，足以生損害於公眾或他人者，處 5 年以下
有期徒刑。

司法院資訊處製作；財團法人民間司法改革基金會備份。
